---
title: "Uji Kesesuaian Sebaran"
author: "Tim Modul"
date: "12/27/2020"
output: html_document
---

```{r, include=FALSE}
library(knitr)
```


# Materi
Uji kesesuaian sebaran pada materi ini adalah uji untuk melakukan pengecekan apakah suatu data berdistribusi normal. Hipotesis dari semua uji yang akan dibahas sama, yaitu

- ğ»_0: Data berdistribusi normal
- ğ»_1: Data tidak berdistribusi normal

# Membuat data dummy

### Data berdistribusi normal
```{r}
set.seed(2723)
dummy_norm <- rnorm(50, 27, sqrt(23))
dummy_norm
```

### Data berdistribusi Gamma
```{r}
set.seed(2237)
dummy_gamma <- rgamma(50, shape = 10)
dummy_gamma
```


# Uji Shapiro Wilk
Uji Shapiro-Wilk digunakan sebagai uji kenormalan data. Untuk menggunakan uji ini dapat menggunakan function `shapiro.test(x)`

### Cek kenormalan pada data `dummy_norm`
```{r}
shapiro.test(dummy_norm)
```

Terlihat bahwa p-value lebih besar dari 0.05, sehingga dengan tingkat signifikansi 5% kita gagal menolak H0 dan menyimpulkan bahwa data berdistribusi normal

### Cek kenormalan pada data `dummy_gamma`
```{r}
shapiro.test(dummy_gamma)
```
Terlihat bahwa p-value lebih kecil dari 0.05, sehingga dengan tingkat signifikansi 5% kita menolak H0 dan menyimpulkan bahwa data tidak berdistribusi normal

# Uji Liliefors
Untuk menggunakan uji ini dapat menggunakan function `lillie.test(x)` dari package `nortest`

```{r message=FALSE, warning=FALSE}
# install.packages("nortest")
library(nortest)
```

### Cek kenormalan pada data `dummy_norm`
```{r}
lillie.test(dummy_norm)
```

Terlihat bahwa p-value lebih besar dari 0.05, sehingga dengan tingkat signifikansi 5% kita gagal menolak H0 dan menyimpulkan bahwa data berdistribusi normal

### Cek kenormalan pada data `dummy_gamma`
```{r}
lillie.test(dummy_gamma)
```
Terlihat bahwa p-value lebih besar dari 0.05, sehingga dengan tingkat signifikansi 5% kita gagal menolak H0 dan menyimpulkan bahwa data berdistribusi normal. Ini berarti data berdistribusi gamma juga disimpulkan berdistribusi normal oleh Liliefors Test.


# Uji Kolmogorov Smirnov
Untuk menggunakan uji ini dapat menggunakan function `ks.test(x)`. Uji Kolmogorov Smirnov ini sebenarnya tidak hanya untuk menguji kenormalan tetapi dapat untuk menguji sebaran distribusi lainnya

### Cek kenormalan pada data `dummy_norm`
Untuk mengujinya kita harus menspesifikasikan nilai `mean` dan `sd`
```{r}
ks.test(dummy_norm, "pnorm", mean = 27, sd = sqrt(23))
```

Terlihat bahwa p-value lebih besar dari 0.05, sehingga dengan tingkat signifikansi 5% kita gagal menolak H0 dan menyimpulkan bahwa data berdistribusi normal dengan `mean = 27` dan `sd = sqrt(23)`

### Cek kenormalan pada data `dummy_gamma`
```{r}
ks.test(dummy_gamma, "pnorm", mean = 27, sd = sqrt(23))
```

Terlihat bahwa p-value lebih kecil dari 0.05, sehingga dengan tingkat signifikansi 5% kita menolak H0 dan menyimpulkan bahwa data tidak berdistribusi normal

### Menggunakan Shapiro Wilk untuk melihat apakah data berdistribusi gamma

- ğ»_0: Data berdistribusi gamma
- ğ»_1: Data tidak berdistribusi gamma

```{r}
ks.test(dummy_gamma, "pgamma", shape = 10)
```
Terlihat p-value yang sangat besar yang berarti kita gagal menolak H0, sehingga data dapat disimpulkan berdistribusi gamma dengan `shape = 10`


# Pembahasan Latihan Soal

```{r}
data <- read.csv("https://raw.githubusercontent.com/modul60stis/data/main/data_dummy_komstat.csv")
kable(head(data, 10))
```

## Nomor 1
Ujilah apakah dua variabel continue pada data_dummy_komstat.csv berdistribusi normal?

### Pembahasan Nomor 1

#### Cek normalitas pada variabel `sebelum`
```{r}
shapiro.test(data$sebelum)
```
Terlihat bahwa p-value lebih besar dari 0.05, sehingga dengan tingkat signifikansi 5% kita gagal menolak H0 dan menyimpulkan bahwa variabel `sebelum`  berdistribusi normal

#### Cek normalitas pada variabel `sesudah`
```{r}
shapiro.test(data$sesudah)
```
Terlihat bahwa p-value lebih besar dari 0.05, sehingga dengan tingkat signifikansi 5% kita gagal menolak H0 dan menyimpulkan bahwa variabel `sesudah`  berdistribusi normal

## Nomor 2
Jika variabel sebelum dan sesudah pada data_dummy_komstat.csv dibagi berdasarkan metode apakah berdistribusi normal?

### Pembahasan Nomor 2

#### Cek normalitas pada variabel `sebelum`
```{r}
tapply(data$sebelum, data$metode, shapiro.test)
```

Terlihat untuk semua metode p-value lebih besar dari 0.05, sehingga dapat disimpulkan untuk variabel `sebelum` jika dikatagori berdasarkan metode semuanya berdistribusi normal

#### Cek normalitas pada variabel `sesudah`
```{r}
tapply(data$sesudah, data$metode, shapiro.test)
```

Terlihat untuk semua metode p-value lebih besar dari 0.05, sehingga dapat disimpulkan untuk variabel `sesudah` jika dikatagori berdasarkan metode semuanya berdistribusi normal


