---
title: "Uji Proporsi"
author: "Tim Modul"
date: "12/28/2020"
output: 
      md_document:
          variant: markdown_github
---

```{r, include=FALSE}
library(knitr)
```

# Materi
**Acuan Materi**

1. [One-Proportion Z-Test in R](http://www.sthda.com/english/wiki/one-proportion-z-test-in-r)
2. [Two-Proportions Z-Test in R](http://www.sthda.com/english/wiki/two-proportions-z-test-in-r)

# Uji Satu Populasi

𝐻0: 𝑝= 𝑝0; 𝐻1:𝑝 ≠𝑝0
𝐻0: 𝑝≤ 𝑝0; 𝐻1:𝑝>𝑝0
𝐻0: 𝑝≥ 𝑝0; 𝐻1:𝑝<𝑝0

## Membuat Fungsi Sendiri
```{r}
prop.test_satu_pop <-  function(x, n, p, alpa = 0.05, alternative = "two.sided"){
      p_cap <- x / n
      se <- sqrt(p * (1 - p) / n)
      zhitung <- (p_cap - p) / se
      
      if(alternative == "less"){
            alternative <- paste("proportion less than", p)
            p_value <- pnorm(zhitung)
      } else if(alternative == "greater"){
            alternative <- paste("proportion greater than", p)
            p_value <- pnorm(zhitung, lower.tail = FALSE)
      } else {
            alternative <- paste("proportion not equal", p)
            p_value <- 2 * pnorm(abs(zhitung), lower.tail = FALSE)
      }
      
      keputusan <- if(p_value < alpa){
            "Tolak H0"
      } else {
            "Gagal Tolak H0"
      }
      
      list(statistic = zhitung,
           p_value = p_value,
           alpa = alpa,
           keputusan = keputusan,
           alternative = alternative,
           p_cap = p_cap,
           p0 = p,
           x = x,
           n = n)
}
```

## Mencoba Fungsi Sendiri
```{r}
result <- prop.test_satu_pop(x = 95, n = 160, p = 0.5)
kable(data.frame(result))
```

## Menggunakan Fungsi `prop.test`
```{r}
prop.test(x = 95, n = 160, p = 0.5, correct = FALSE)
```

Perbedaan dari fungsi yang dibuat sendiri dengan fungsi `prop.test` adalah fungsi `prop.test` menggunakan pendekatan Chi-Square. Hasil p-value akan sama, karena distribus `Z^2` sama dengan distributsi `Chi-Square`

# Uji Dua Populasi

## Membuat Fungsi Sendiri
```{r}
prop.test_dua_pop <-  function(x1, n1, x2, n2, alpa = 0.05, alternative = "two.sided"){
      p_cap1 <- x1 / n1
      p_cap2 <- x2 / n2
      p_gab <- ((n1 * p_cap1) + (n2 * p_cap2)) / (n1 + n2)
      se <- sqrt(p_gab * (1 - p_gab) * ((1/n1) + (1/n2)))
      zhitung <- (p_cap1 - p_cap2) / se
      
      p_value <- NULL
      if(alternative == "less"){
            p_value <- pnorm(zhitung)
      } else if(alternative == "greater"){
            p_value <- pnorm(zhitung, lower.tail = FALSE)
      } else {
            p_value <- 2 * pnorm(abs(zhitung), lower.tail = FALSE)
      }
      
      keputusan <- if(p_value < alpa){
            "Tolak H0"
      } else {
            "Gagal Tolak H0"
      }
      
      list(statistic = zhitung,
           p_value = p_value,
           alpa = alpa,
           keputusan = keputusan,
           alternative = alternative,
           p_cap1 = p_cap1,
           p_cap2 = p_cap2,
           x1 = x1,
           x2 = x2,
           n1 = n1,
           n2 = n2)
}
```

## Mencoba Fungsi Buatan
```{r}
result <- prop.test_dua_pop(490, 500, 480, 500)
kable(data.frame(result))
```

## Menggunakan Fungsi `prop.test`
```{r}
prop.test(x = c(490, 480), n = c(500, 500), correct = FALSE)
```
Perbedaan dari fungsi yang dibuat sendiri dengan fungsi `prop.test` adalah fungsi `prop.test` menggunakan pendekatan Chi-Square. Hasil p-value akan sama, karena distribusi `Z^2` sama dengan distributsi `Chi-Square`

# Pembahasan Latihan Soal
Dengan menggunakan data_dummy_komstat.csv dan tingkat signifikansi 5%.
```{r}
alpa <- 0.05
data <- read.csv("https://raw.githubusercontent.com/modul60stis/data/main/data_dummy_komstat.csv")
kable(head(data, 10))
```



## Nomor 1
Jika dilihat berdasarkan nilai sesudah apakah proporsi mahasiswa yang puas lebih dari 0.6?

### Pembahasan Nomor 1
```{r}
table(data$puas)
```

Terlihat bahwa ada 639 mahasiswa yang puas dari 1127 mahasiswa

```{r}
x <- 639
n <- 1127
p <- 0.6
result <- prop.test_satu_pop(x, n, p, alpa = alpa, alternative = "greater")
kable(data.frame(result))
```

```{r}
prop.test(x, n, p, alternative = "greater", correct = FALSE)
```

Diperoleh p-value sebesar 0.9881, dengan tingkat signifikansi 5% maka gagal tolak H0, yang berarti tidak terdapat bukti yang cukup untuk mengatakan bahwa proporsi mahasiswa yang puas lebih dari 0.6

## Nomor 2
Jika dilihat berdasarkan nilai sesudah apakah ada perbedaan proporsi antara laki-laki dan perempuan yang puas terhadap metode pengajaran?

### Pembahasan Nomor 2
```{r}
table(data$puas, data$jenis_kelamin)
```

Terlihat bahwa laki-laki yang puas ada sebanyak 335 dari 532 mahasiswa dan perempuan ada sebanyak 358 dari 595 mahasiswa

```{r}
result <- prop.test_dua_pop(335, 532, 358, 595)
kable(data.frame(result))
```

```{r}
prop.test(x = c(335, 358), n = c(532, 595), correct = FALSE)
```

Terlihat bahwa p-value lebih besar dari 0.05 sehingga gagal tolak H0, yang berarti dapat ditarik kesimpulan bahwa proporsi antara laki-laki dan perempuan yang puas terhadap metode pengajaran tidak berbeda.
