---
title: "Estimasi Interval"
author: "Tim Modul"
date: "12/27/2020"
output: 
   md_document:
       variant: markdown_github
---

```{r include=FALSE}
library(knitr)
```

# Materi

**Sumber Materi**
1. [Statistika : Confidence Interval Estimation, CI Proporsi, dan Contoh Soal](https://wikiwoh.blogspot.com/2019/11/statistika-confidence-interval.html)


Estimasi interval menunjukkan pada interval berapa suatu parameter populasi akan berada. Estimasi ini dibatasi oleh dua nilai, disebut sebagai batas atas dan batas bawah, yang masing-masing mempunyai simpangan ğ‘‘ dari estimatornya. Besarnya ğ‘‘ akan tergantung kepada ukuran sampel acak yang digunakan tingkat keyakinan (level of confidence), dan distribusi probabilitas untuk estimated value yang digunakan.

# Estimasi Interval Rata-Rata

## Varians Diketahui Populasi Terbatas

### Membuat Fungsi Sendiri
```{r}
ci_mean_diketahui_terbatas <- function(x, var, N, alpa = 0.05, n = NULL){
      if(!is.numeric(x) | any(is.na(x))) 
         stop("Data harus numeric vector dan tidak mengandung NA")
      
      rata2 <- NULL
      if (!is.null(n)){
         rata2 <- x[1]   
      } else {
            n <- length(x)
            rata2 <- mean(x)
      }
      
      zhitung <- qnorm(alpa/2, lower.tail = FALSE)
      se <- sqrt(var/n)
      correction <- sqrt((N-n)/(N-1))
      
      ci <- rata2 + (c(-1, 1) * zhitung * se * correction)
      list(ci = paste(round(ci, 3) ,collapse=" - "),
           batas_atas = ci[2],
           batas_bawah = ci[1],
           mean = rata2,
           alpa = alpa,
           N = N,
           n = n,
           var = var)
}
```

### Membuat Data Dummy
```{r}
N <- 30
n <- 20
var <- 9
miu <- 20
set.seed(2701)
data_coba <- rnorm(n, mean = miu, sd = sqrt(var))
data_coba
```

### Membuat Selang Kepercayaan 10%
```{r}
ci <- ci_mean_diketahui_terbatas(data_coba, var, N, alpa = 0.10)
kable(data.frame(ci))
```

```{r}
ci <- ci_mean_diketahui_terbatas(mean(data_coba), var, N, alpa = 0.10, n = length(data_coba))
kable(data.frame(ci))
```


## Varians Diketahui Populasi Tidak Terbatas

### Membuat Fungsi Sendiri
```{r}
ci_mean_diketahui_tidak_terbatas <- function(x, var, alpa = 0.05, n = NULL){
      if(!is.numeric(x) | any(is.na(x))) 
         stop("Data harus numeric vector dan tidak mengandung NA")
      
      rata2 <- NULL
      if (!is.null(n)){
         rata2 <- x[1]   
      } else {
            n <- length(x)
            rata2 <- mean(x)
      }
      
      zhitung <- qnorm(alpa/2,  lower.tail = FALSE)
      se <- sqrt(var/n)
      
      ci <- rata2 + (c(-1, 1) * zhitung * se)
      list(ci = paste(round(ci, 3) ,collapse=" - "),
           batas_atas = ci[2],
           batas_bawah = ci[1],
           mean = rata2,
           alpa = alpa,
           n = n,
           var = var)
}
```

### Membuat Data Dummy
```{r}
n <- 25
var <- 13
miu <- 40
set.seed(127)
data_coba <- rnorm(n, mean = miu, sd = sqrt(var))
data_coba
```

### Membuat Selang Kepercayaan 8%
```{r}
ci <- ci_mean_diketahui_tidak_terbatas(data_coba, var, alpa = 0.08)
kable(data.frame(ci))
```

```{r}
ci <- ci_mean_diketahui_tidak_terbatas(mean(data_coba), 
                                       var, 
                                       alpa = 0.08, 
                                       n = length(data_coba))
kable(data.frame(ci))
```


## Varians Tidak Diketahui Populasi Terbatas

### Membuat Fungsi Sendiri
```{r}
ci_mean_tidak_diketahui_terbatas <- function(x, N, alpa = 0.05, n = NULL, sd = NULL){
      if(!is.numeric(x) | any(is.na(x))) 
         stop("Data harus numeric vector dan tidak mengandung NA")
      
      rata2 <- NULL
      if (!is.null(n)){
         if(is.null(sd)) stop("sd tidak boleh NULL")
         rata2 <- x[1]   
      } else {
         n <- length(x)
         rata2 <- mean(x)
         sd <- sd(x)
      }
      
      thitung <- qt(alpa/2, n - 1, lower.tail = FALSE)
      se <- sd/sqrt(n)
      correction <- sqrt((N-n)/(N-1))
      
      ci <- rata2 + (c(-1, 1) * thitung * se * correction)
      list(ci = paste(round(ci, 3) ,collapse=" - "),
           batas_atas = ci[2],
           batas_bawah = ci[1],
           mean = rata2,
           alpa = alpa,
           n = n,
           N = N,
           sd = var)
}
```

### Membuat Data Dummy
```{r}
N <- 30
n <- 27
miu <- 45
set.seed(2701)
data_coba <- rnorm(n, mean = miu, sd = sqrt(23))
data_coba
```

### Membuat Selang Kepercayaan 5%
```{r}
ci <- ci_mean_tidak_diketahui_terbatas(data_coba, N)
kable(data.frame(ci))
```

```{r}
ci <- ci_mean_tidak_diketahui_terbatas(mean(data_coba), 
                                 N, 
                                 n = length(data_coba), 
                                 sd = sd(data_coba))
kable(data.frame(ci))
```


## Varians Tidak Diketahui Populasi Tidak Terbatas

### Membuat Fungsi Sendiri
```{r}
ci_mean_tidak_diketahui_tidak_terbatas <- function(x, alpa = 0.05, n = NULL, sd = NULL){
      if(!is.numeric(x) | any(is.na(x))) 
         stop("Data harus numeric vector dan tidak mengandung NA")
      
      rata2 <- NULL
      if (!is.null(n)){
         if(is.null(sd)) stop("sd tidak boleh NULL")
         rata2 <- x[1]   
      } else {
         n <- length(x)
         rata2 <- mean(x)
         sd <- sd(x)
      }
      
      thitung <- qt(alpa/2, n-1,  lower.tail = FALSE)
      se <- sd/sqrt(n)
      
      ci <- rata2 + (c(-1, 1) * thitung * se)
      list(ci = paste(round(ci, 3) ,collapse=" - "),
           batas_atas = ci[2],
           batas_bawah = ci[1],
           mean = rata2,
           alpa = alpa,
           n = n,
           sd = sd)
}
```

### Membuat Data Dummy
```{r}
n <- 27
var <- 13
miu <- 40
set.seed(2701)
data_coba <- rnorm(n, mean = miu, sd = sqrt(27))
data_coba
```

### Membuat Selang Kepercayaan 3%
```{r}
ci <- ci_mean_tidak_diketahui_tidak_terbatas(data_coba, alpa = 0.03)
kable(data.frame(ci))
```

```{r}
ci <- ci_mean_tidak_diketahui_tidak_terbatas(mean(data_coba), 
                                       alpa = 0.03, 
                                       n = length(data_coba),
                                       sd = sd(data_coba))
kable(data.frame(ci))
```

# Estimasi Interval Proporsi

## Populasi Terbatas

### Membuat Fungsi Sendiri
```{r}
ci_proporsi_terbatas <- function(p, N, n, alpa = 0.05){
   if(length(p) > 2 | p > 1 | p < 0)
      stop("proporsi salah harus angka 0-1")
   
   zhitung <- qnorm(alpa/2, lower.tail = FALSE)
   se <- sqrt(p * (1 - p) / n)
   correction <- sqrt((N-n)/(N-1))
   
   ci <- p + (c(-1, 1) * zhitung * se * correction)
   list(ci = paste(round(ci, 3) ,collapse=" - "),
        batas_atas = ci[2],
        batas_bawah = ci[1],
        p = p,
        alpa = alpa,
        n = n,
        N = N)
}
```

### Test Fungsi
```{r}
ci <- ci_proporsi_terbatas(0.6, 40, 20)
kable(data.frame(ci))
```


## Populasi Tidak Terbatas

### Membuat Fungsi Sendiri
```{r}
ci_proporsi_tidak_terbatas <- function(p, n, alpa = 0.05){
   if(length(p) > 2 | p > 1 | p < 0)
      stop("proporsi salah harus angka 0-1")
   
   zhitung <- qnorm(alpa/2, lower.tail = FALSE)
   se <- sqrt(p * (1 - p) / n)
   
   ci <- p + (c(-1, 1) * zhitung * se)
   list(ci = paste(round(ci, 3) ,collapse=" - "),
        batas_atas = ci[2],
        batas_bawah = ci[1],
        p = p,
        alpa = alpa,
        n = n)
}
```

### Test Fungsi
```{r}
ci <- ci_proporsi_tidak_terbatas(0.6, 20)
kable(data.frame(ci))
```

# Sample Size

## Sample Size Mean

### Membuat Fungsi Sendiri
```{r}
sample_size_mean <- function(sd, moe, alpa = 0.05){
   zhitung <- qnorm(alpa/2, lower.tail = FALSE)
   n <- ((zhitung * sd) / moe)^2
   list(n = n,
        sd = sd,
        moe = moe,
        alpa = alpa)
}
```

### Tes Fungsi
```{r}
sample_size_mean(5, 2, alpa = 0.1)
```

## Sample Size Proporsi

### Membuat Fungsi Sendiri
```{r}
sample_size_proporsi <- function(p, moe, alpa = 0.05){
   zhitung <- qnorm(alpa/2, lower.tail = FALSE)
   n <- p * (1 - p) * (zhitung / moe)^2
   list(n = n,
        p = p,
        moe = moe,
        alpa = alpa)
}
```

### Tes Fungsi
```{r}
sample_size_proporsi(0.6, 0.05, alpa = 0.01)
```

# Pembahasan Latihan Soal

## Nomor 1
An electrical firm manufactures light bulbs that have a length of life that is approximately normally distributed with a standard deviation of 40 hours. If a sample of 30 bulbs has an average life of 780 hours, find a 96% confidence interval for the population mean of all bulbs produced by this firm.

### Pembahasan Nomor 1
Dari soal diperoleh bahwa standard deviasi dari populasi diketahui sehingga akan menggunkana rumus yang varians diketahui tetapi populasi tidak terbatas

```{r}
sd <- 40
n <- 30
x <- 780
alpa <- 0.04

ci <- ci_mean_diketahui_tidak_terbatas(x, 
                                       var = sd^2,
                                       alpa = alpa,
                                       n = 30)
ci$ci
```

## Nomor 2
Hitunglah 92% confident interval untuk rata-rata 2 variabel continues pada data_dummy_komstat.csv
```{r}
data <- read.csv("https://raw.githubusercontent.com/modul60stis/data/main/data_dummy_komstat.csv")
alpa <-  0.05

kable(head(data, 10))
```

### Pembahasan Nomor 2
Pada data_dummy_komstat.csv terdapat 2 variabel continues, yaitu `sebelum` dan `sesudah`. Varians populasi dari kedua varuabel tersebut tidak diketahui

#### CI Variabel `sebelum`
```{r}
ci <- ci_mean_tidak_diketahui_tidak_terbatas(data$sebelum, alpa = alpa)
kable(data.frame(ci))
```

#### CI Variabel `sesudah`
```{r}
ci <- ci_mean_tidak_diketahui_tidak_terbatas(data$sesudah, alpa = alpa)
kable(data.frame(ci))
```


## Nomor 3
Sebuah percobaan dilakukan untuk mengetahui proporsi orang dewasa yang mengalami sindrom kelelahan kronis. Dalam percobaan ini, 4000 orang dipilih secara acak untuk melakukan survey. Suvey dilakukan dengan bertanya: apakah mereka mengalami kelelahan yang tidak normal (kronis) sehingga mengganggu aktivitas pekerjaan kantor atau pekerjaan rumah tangga mereka selama 6 bulan terakhir ? Dari 3066 yang menjawab survey, ada 590 orang yang mengalami kelelahn kronis Tentukan

a) Berapakah point estimate untuk proporsi populasi orang dewasa yang mengalami kelelahan kronis?
b) Buatlah confidence interval sebasar 95% untuk mengestimasi proporsi orang dewasa yang megalami kelelahan

### Pembahasan Nomor 3
```{r}
n <- 3066
x <- 590
```

#### Point Estimate
```{r}
p <- x / n
p
```
#### CI 95%
```{r}
ci <- ci_proporsi_tidak_terbatas(p, n)
kable(data.frame(ci))
```

## Nomor 4
Hitunglah 92% confident interval untuk proporsi mahasiwa yang merasa puas dengan metode pengajaran yang digunakana pada data_dummy_komstat.csv.

```{r}
data <- read.csv("https://raw.githubusercontent.com/modul60stis/data/main/data_dummy_komstat.csv")


kable(head(data, 10))
```

### Pembahasan Nomor 4
```{r}
table(data$puas)
```
Dari hasil diatas diketahui bahwa banyaknya mahasiswa yang puas sebanyak 693 mahasiswa. Sehingg

```{r}
x <- 693
n <- nrow(data)
p <- x/n
alpa <-  0.08

ci <- ci_proporsi_tidak_terbatas(p, n, alpa = alpa)
kable(data.frame(ci))
```

## Nomor 5
A marketing agency wishes to determine the average time, in days, that it takes to sell a product in various stores in a city. How large a sample will they need in order to be 98% confident that their sample mean will be within 2 days of the true mean? Assume that Ïƒ = 5 days.

### Pembahasan Nomor 5
```{r}
sd <- 5
moe <- 2
alpa <- 0.02

sampleSize <- sample_size_mean(sd, moe, alpa = alpa)
sampleSize$n
```


