---
title: "Uji Ragam"
author: "Tim Modul"
date: "12/27/2020"
output: html_document
---

```{r, include=FALSE}
library(knitr)
```

# Materi
**Acuan Materi**

1. [One Variance Chi-Square Test](https://rpubs.com/mpfoley73/460916)
2. [Compare Multiple Sample Variances in R](http://www.sthda.com/english/wiki/compare-multiple-sample-variances-in-r#compute-bartletts-test-in-r)

Pengujian hipotesis mengenai variansi populasi atau simpangan baku berarti kita ingin menguji hipotesis mengenai keseragaman suatu populasi ataupun membandingkan keseragaman suatu populasi dengan populasi lainnya.

# Uji Varians Satu Populasi
- ğ»0: ğœ= ğœ0
- ğ»1: ğœâ‰  ğœ0 atau ğœ < ğœ0 atau ğœ > ğœ0

## Membuat Fungsi Sendiri
```{r}
var_satu_pop <- function(x, sigma.squared, alpa = 0.05, alternative = "two.sided"){
      n <- length(x)
      df <- n - 1
      sample_variance <- var(x)
      chi_hitung <- (n - 1) * sample_variance / sigma.squared
      
      p_value <- if(alternative == "less"){
            pchisq(chi_hitung, df, lower.tail = TRUE)
      } else if(alternative == "greater") {
            pchisq(chi_hitung, df, lower.tail = FALSE)
      } else {
            2 * pchisq(chi_hitung, df, lower.tail = FALSE)
      }
      
      keputusan <- NULL
      if(alternative == "less"){
            batas <- qchisq(alpa, df)
            if (chi_hitung < batas)
                  keputusan <- "Tolak H0"
            else
                  keputusan <- "Gagal Tolak H0"
            alternative <- paste("less than", round(sigma.squared, 3))
      } else if(alternative == "greater"){
            batas <- qchisq(alpa, df, lower.tail = FALSE)
            if (chi_hitung > batas)
                  keputusan <- "Tolak H0"
            else
                  keputusan <- "Gagal Tolak H0"
            alternative <- paste("grater than", round(sigma.squared, 3))
      } else{
            alternative <- "two.sided"
            batas_atas <- qchisq(alpa / 2, df, lower.tail = FALSE)
            batas_bawah <- qchisq(alpa / 2, df)
            if (chi_hitung < batas_bawah | chi_hitung > batas_atas)
                  keputusan <- "Tolak H0"
            else
                  keputusan <- "Gagal Tolak H0"
            alternative <- paste("not equal", round(sigma.squared, 3))
      }
      
      list(statistic = chi_hitung,
           p_value = p_value,
           df = df,
           keputusan = keputusan,
           alpa = alpa,
           alternative = alternative,
           sample_var = sample_variance)
}
```

```{r}
set.seed(27)
dummy <- rnorm(50, mean = 0, sd = 2)
result <- var_satu_pop(dummy, 2.5)
result
```

## Menggunakan Function `varTest(x)` dari Package `EnvStats`
```{r message=FALSE, warning=FALSE}
# install.packages("EnvStats")
library(EnvStats)
varTest(dummy, sigma.squared = 2.5, alternative = "two.sided")
```


# Uji Varians Dua Populasi
Uji yang digunakan adalah uji F. Uji F sangat sensitif terhadap asumsi kenormalan, oleh karena sebaiknya data perlu memenuhi asumsi kenormalan.

- ğ»0: ğœ1= ğœ2
- ğ»1: ğœ1 â‰  ğœ2 atau ğœ1 < ğœ2 atau ğœ1 > ğœ2


## Menggunakan Function `var.test(x, y)`
Nilai dari parameter alternative `alternative = c("two.sided"", "less", "greater")`
```{r}
x <- rnorm(40, mean = 27, sd = sqrt(10))
y <- rnorm(40, mean = 23, sd = sqrt(11))
var.test(x, y, alternative = "greater")
```

# Uji Varians Tiga Populasi atau Lebih

## Uji Bartlett
Uji ini digunakan untuk melihat kesamaan varians dari beberapa populasi yang berdistribusi normal. Hipotesa yang digunakan pada uji Bartlett adalah sebagai berikut:

- ğ»0: ğœ1 = ğœ2 = ... = ğœğ‘˜
- ğ»1: Setidaknya ada satu ğœğ‘– yang tidak sama

Di R kita dapat menggunakan function `bartlett.test(formula, data)`

```{r}
data(PlantGrowth)
kable(dplyr::sample_n(PlantGrowth, 10))
```

```{r}
bartlett.test(weight ~ group, data = PlantGrowth)
```

## Uji Levene
Uji Levene merupakan metode pengujian homogenitas varians yang hampir sama dengan uji Bartlett. Perbedaan uji Levene dengan uji Bartlett yaitu bahwa data yang diuji dengan uji Levene tidak harus berdistribusi normal, namun harus kontinu. Hipotesis

- ğ»0: ğœ1 = ğœ2 = ... = ğœğ‘˜
- ğ»1: Setidaknya ada satu ğœğ‘– yang tidak sama

Di R kita dapat menggunakan function `leveneTest.test(formula, data)` dari package `car`

```{r message=FALSE, warning=FALSE}
# install.packages("car")
library(car)
leveneTest(weight ~ group, data = PlantGrowth)
```

# Pembahasan Latihan Soal
Dengan menggunakan data_dummy_komstat.csv dan ğ›¼ = 0.05

```{r}
alpa <- 0.05
data <- read.csv("https://raw.githubusercontent.com/modul60stis/data/main/data_dummy_komstat.csv")
kable(head(data, 10))
```

## Nomor 1
Ujilah apakah variabel sebelum memiliki ğœ=10?

### Pembahasan Nomor 1
Dengan menggunakan fungsi buatan sendiri
```{r}
var_satu_pop(data$sebelum, 10^2)
```

Dengan menggunakan `varTest`
```{r}
varTest(data$sebelum, sigma.squared = 100)
```

Terlihat bahwa hasilnya sama, p-value sebesar 0.2836 yang berarti gagal tolak H0, maka dengan tingkat signifikansi 5% diperoleh cukup bukti bahwa variabel `sebelum` memiliki `ğœ=10`

## Nomor 2
Ujilah apakah variabel sebelum dan sesudah memiliki varians yang sama?

### Pembahasan Nomor 2

Uji normalitas terlebih dahulu, yang akan digunakan adalah uji Shapiro Wilk
```{r}
shapiro.test(data$sebelum)
```

Diperoleh bahwa variabel `sebelum` berdistribusi normal

```{r}
shapiro.test(data$sesudah)
```
Diperoleh bahwa variabel `sesudah` berdistribusi normal

```{r}
var.test(data$sebelum, data$sesudah)
```

Terlihat bahwa nilai p-value sangat kecil, jauh lebih kecil dari 0.05, maka tolak H0. Sehingga dengan tingkat signifikansi 5% diperoleh cukup bukti bahwa keduanya memiliki varians yang berbeda

## Nomor 3
Jika variabel sebelum dan sesudah masing-masing dikelompokkan berdasarkan metode apakah memiliki varians yang sama?

### Pembahasan Nomor 3

Akan digunakan Uji Levene. Jika ingin menggunakan Uji Bartlett maka silahkan lakukan uji kenormalan terlebih dahulu

#### Variabel `sebelum`
```{r}
leveneTest(sebelum ~ factor(metode), data = data)
```
Terlihat bahwa p-value lebih besar dari 0.05, jadi gagal tolak H0, yang berarti dengan tingkat signifikansi 5% variabel `sebelum` jika dikelompokkan berdasarkan metode memiliki varians yang sama

#### Variabel `sesudah`
```{r}
leveneTest(sesudah ~ factor(metode), data = data)
```

Terlihat bahwa p-value lebih besar dari 0.05, jadi gagal tolak H0, yang berarti dengan tingkat signifikansi 5% variabel `sesudah` jika dikelompokkan berdasarkan metode memiliki varians yang sama