---
title: "Statistik Sederhana"
author: "Tim Modul"
date: "12/26/2020"
output:  
      md_document:
            variant: markdown_github
---

## Load Library
```{r message=FALSE, warning=FALSE}
library(moments)
library(knitr)
```

## Membuat Data Dummy
```{r}
kelas <- c("3SD1", "3SD2", "3SI1", "3SI2")
data <- data.frame(ipk = sample(seq(2.5, 4, 0.01), 150, replace = TRUE),
                   kelas = sample(kelas, 150, replace = TRUE, prob = rep(0.25, 4)))
kable(head(data, 10))
```

## Minimal

### `min(x)`
Mencari nilai terkecil
```{r}
min(data$ipk)
```

### `which.min(x)`
Mencari index nilai terkecil
```{r}
which.min(data$ipk)
```
Yang berarti nilai terkecil pada variabel `ipk` ada pada index ke-29. Kita dapat menggunakannya untuk mengambil data lengkapnya

```{r}
data[which.min(data$ipk), ]
```

## Median

### `median(x)`
```{r}
median(data$ipk)
```
### Membuat fungsi median sendiri
```{r}
median_manual <- function(x){
      if(!is.numeric(x)) stop("Data harus numeric")
      
      n <- length(x)
      x <- sort(x)
      if(n %% 2 == 0){
            return((x[n/2] + x[(n/2) + 1]) / 2)
      }
      x[ceiling(n/2)]
}
```

```{r}
median_manual(data$ipk)
```

```{r, error=TRUE}
median_manual(data$kelas)
```

## Maksimal

### `max(x)`
Mencari nilai terbesar
```{r}
max(data$ipk)
```

### `which.max(x)`
Mencari index nilai terbesar
```{r}
which.max(data$ipk)
```
Yang berarti nilai terkecil pada variabel `ipk` ada pada index ke-20. Kita dapat menggunakannya untuk mengambil data lengkapnya

```{r}
data[which.max(data$ipk), ]
```

## Mean

### `mean(x)`
```{r}
mean(data$ipk)
```

## Modus
Membuat fungsi sendiri
```{r}
modus_manual <- function(x){
      if(!is.vector(x)) stop("Data harus vector")
      tabel_frekuesi <- table(x)
      tabel_frekuesi <- sort(tabel_frekuesi, decreasing = TRUE)
      modus_frekuensi <- as.numeric(tabel_frekuesi[1])
      modus <- NULL
      j <- 1
      for (i in 1:length(tabel_frekuesi)){
            if(tabel_frekuesi[i] == modus_frekuensi){
                  modus[j] <- names(tabel_frekuesi[i])
                  j <- j + 1
            }
            else
                  break
      }
      list(frekuensi = modus_frekuensi, modus = modus)
}
```

```{r}
modus_manual(data$kelas)
```

```{r}
modus_manual(data$ipk)
```

```{r, error=TRUE}
modus_manual(data)
```

## Quartil

### `quantile(x)`
```{r}
quantile(data$ipk)
```
```{r}
quantile(data$ipk, probs = c(0.23, 0.27, 0.59, 0.91))
```

## Range
Membuat fungsi sendiri

```{r}
range_manual <- function(x){
      if(!is.numeric(x)) stop("Data harus numeric")
      max(x) - min(x)
}
```

```{r}
range_manual(data$ipk)
```

```{r, error=TRUE}
range_manual(data$kelas)
```

## Interquartil Range (IQR)
Membuat fungsi sendiri

```{r}
iqr_manual <- function(x){
      if(!is.numeric(x)) stop("Data harus numeric")
      q3 <- quantile(x, probs = c(0.75))
      q1 <- quantile(x, probs = c(0.25))
      as.numeric(q3 - q1)
}
```

```{r}
iqr_manual(data$ipk)
```
```{r, error=TRUE}
iqr_manual(data$kelas)
```

## Jumlah
```{r}
sum(data$ipk)
```
## Sample Variance

### `var(x)`
```{r}
var(data$ipk)
```
### Membuat Fungsi Sendiri
```{r}
var_manual <- function(x){
      if(!is.numeric(x)) stop("Data harus numeric")
      (sum((x - mean(x))^2)) / (length(x) - 1)
}
```

```{r}
var_manual(data$ipk)
```

```{r, error=TRUE}
var_manual(data$kelas)
```

## Standard Deviasi

### `sd(x)`
```{r}
sd(data$ipk)
```

### Membuat Fungsi Sendiri
```{r}
sd_manual <- function(x){
      if(!is.numeric(x)) stop("Data harus numeric")
      varians <- (sum((x - mean(x))^2)) / (length(x) - 1)
      sqrt(varians)
}
```

```{r}
sd_manual(data$ipk)
```

```{r, error=TRUE}
sd_manual(data$kelas)
```

## Skewness
Untuk menghitung skewness dibutuhkan fungsi dari library `moments`. Silahkan install terlebih dahulu `install.packages("moments")`

### `skewness(x)`
```{r}
skewness(data$ipk)
```

### Membuat Fungsi Sendiri
```{r}
skewness_manual <- function(x){
      if(!is.numeric(x)) stop("Data harus numeric")
      n <- length(x)
      pembilang <- sum((x - mean(x))^3) / n
      penyebut <- (sum((x - mean(x))^2 / n))^(3/2)
      pembilang /penyebut
}
```

```{r}
skewness_manual(data$ipk)
```

```{r, error=TRUE}
skewness_manual(data$kelas)
```

## Kurtosis
Untuk menghitung kurtosis dibutuhkan fungsi dari library `moments`. Silahkan install terlebih dahulu `install.packages("moments")`

### `kurtosis(x)`
```{r}
kurtosis(data$ipk)
```

### Membuat Fungsi Sendiri
```{r}
kurtosis_manual <- function(x){
      if(!is.numeric(x)) stop("Data harus numeric")
      n <- length(x)
      pembilang <- sum((x - mean(x))^4) / n
      penyebut <- (sum((x - mean(x))^2 / n))^(2)
      pembilang /penyebut
}
```

```{r}
kurtosis_manual(data$ipk)
```

```{r, error=TRUE}
kurtosis_manual(data$kelas)
```


## Tambahan

### `summary(x)`
```{r}
summary(data)
```

### `str(x)`
```{r}
str(data)
```

### `dplyr::glimpse(x)`
```{r}
dplyr::glimpse(data)
```



