---
title: "Pembahasan 2017/2018"
author: "Tim Modul"
date: "12/30/2020"
output: rmdformats::downcute
---

# Load Data dan Library

```{r message=FALSE, warning=FALSE}
library(knitr)
library(dplyr)
library(car)
```

Untuk soal no 1, 2, dan 3 gunakan data SusenasUAS.csv yang telah dikirimkan sebelumnya.

Data dapat diperoleh [disini](https://raw.githubusercontent.com/modul60stis/data/main/susenasUAS.csv)

```{r}
df <- read.csv("https://raw.githubusercontent.com/modul60stis/data/main/susenasUAS.csv")
kable(sample_n(df, 7))
```

**Ket : Data diatas bukan data asli yang dari dosen, tapi dibuat sesuai dengan kebutuhan soal, karena data dari dosen tidak ditemukan lagi**

# Nomor 1

Terdapat opini bahwa rumah tangga dengan ART bekerja pada lapangan usaha industry memiliki rata-rata pengeluaran sebulan lebih besar dibandingkan RT dengan lapangan usaha pertanian. Tetapkan ð»0 dan ð»1 nya, serta lakukan uji yang sesuai, kemudian interpretasikan hasil yang diperoleh. (15)

## Split Data
```{r}
splitData <- split(df$pengeluaran, df$sektor_pekerjaan)
industri <- splitData$industri
pertanian <- splitData$pertanian
kable(table(df$sektor_pekerjaan))
```

## Uji Kenormalan

- H0 : Data berdistribusi normal
- H1 : Data tidak berdistribusi normal
```{r}
shapiro.test(industri)
```

```{r}
shapiro.test(pertanian)
```

Terlihat bahwa dengan  tingkat signifikansi 5% data pertanian normal akan tetapi data industri tidak normal. 

Saya tidak tau apakah tetap bisa dilanjutkan dengan menggunakan Central Limit Theorem, yaitu jika jumlah datanya melebihi 30 maka akan dianggap normal.

Saya tetap akan melanjutkan ke Uji T, **karena di soal** mengharuskan menggunakan itu.

## Uji Kesamaan Varians

- H0 : Keduanya memiliki varians yang sama
- H1 : Keduanya memiliki varians yang berbeda

```{r}
var.test(industri, pertanian)
```

Terlihat bahwa p-value lebih besar dari 0.05 yang berarti gagal tolak H0. Dengan tingkat signifikansi 5% diperoleh cukup bukti bahwa keduanya memiliki varians yang sama.

## Uji T Test

- H0 : Rata-rata pengeluaran antara ART yang bekerja di sektor industri sama dengan yang bekerja di sektor pertanian
- H1 : Rata-rata pengeluaran ART yang bekerja di sektor industri lebih besar daripada yang bekerja di sektor pertanian

```{r}
t.test(industri, pertanian, var.equal = TRUE, alternative = "greater")
```

Terlihat bahwa p-value sangat besar mendekati 1 yang artinya gagal tolak H0.

Maka dengan tingkat signifikansi 5% dan data yang ada, tidak dapat dibuktikan bahwa pengeluaran ART yang bekerja di sektor industri lebih besar dari pengeluaran ART yang bekerja di sektor pertanian.


# Nomor 2
Lakukan uji apakah terdapat perbedaan rata-rata Rata-Rata Pengeluaran sebulan antara status pekerjaan yang berbeda. Interpretasikan hasil yang didapat kemudian lakukan uji lanjutan (posthoc test) sesuai dengan hasil uji tersebut. (20)

## Menentukan Uji yang sesuai
```{r}
kable(table(df$status_pekerjaan))
```

Terlihat bahwa status pekerjaan ada 4, maka untuk menguji rata-ratanya dapat menggunakan uji Anova. Akan dilakukan pengecekan asumsi terlebih dahulu

## Asumsi Kesamaan Varians

- H0 : Semua varians sama
- H1 : Minimal ada satu varians yang berbeda

```{r}
leveneTest(pengeluaran ~ factor(status_pekerjaan), data = df)
```

Terlihat bahwa p-value lebih besar dari 0.05, oleh karena itu gagal tolak H0 yang berarti keempat status pekerjaan memiliki varians yang sama

## Cek Normalitas
```{r}
tapply(df$pengeluaran, df$status_pekerjaan, shapiro.test)
```

Terlihat bahwa semua kelompok pekerjaan akan normal pada tingkat signifikansi 1%. Analisis tetap akan dilanjutkan ke anova

## Uji Anova

- H0 : Semuanya memiliki rata-rata yang sama
- H1 : Minimal ada satu rata-rata yang berbeda
```{r}
res.aov <- aov(pengeluaran ~ status_pekerjaan, data = df)
summary(res.aov)
```

karena p-value lebih besar dari 0.05 maka gagal tolak H0 yang berarti semuanya memiliki rata-rata yang sama

# Nomor 3
Seorang peneliti berhipotesis bahwa proporsi jenis lantai terluas berbeda antara daerah perkotaan dan pedesaan. Tetapkan ð»0 dan ð»1 serta lakukan uji yang sesuai untuk menjawab pertanyaan tersebut. (15)


## Membuat Tabel Frekuesni
```{r}
tabel <- table(df$status_daerah, df$jenis_lantai)
kable(tabel)
```

## Uji Proporsi

- H0 : proporsi jenis lantai tidak berbeda antara daerah perkotaan dan pedesaan
- H1 : proporsi jenis lantai berbeda antara daerah perkotaan dan pedesaan

```{r}
chisq.test(tabel)
```

Karena p-value lebih besar dari 0.05, maka tolak H0, dengan tingkat signifikansi 5% dan data yang ada proporsi jenis lantai tidak berbeda antara daerah perkotaan dan pedesaan

# Nomor 4

## Bagian A

Buatlah sebuah fungsi untuk uji beda proporsi dengan input: Proporsi grup 1 (ð‘ƒ1), besar sampel grup 1 (ð‘›1), Proporsi grup 2 (ð‘ƒ2), besar sampel grup 2 (ð‘›2), dan taraf signifikansi (ð›¼). Fungsi tersebut akan menghasilkan nilai statistik uji, p-value, serta selang kepercayaan. (25)

```{r}
uji_beda_proporsi <-  function(p1, n1, p2, n2, alpa = "0.05"){
      p_gabungan <- (n1*p1 + n2*p2) / (n1 + n2)
      se <- sqrt(p_gabungan * (1 - p_gabungan) * (1/n1 + 1/n2))
      zhitung <- (p1 - p2) / se
      p_value <- 2 * pnorm(abs(zhitung), lower.tail = FALSE)
      
      keputusan <- if(p_value < alpa){
            "Tolak H0"
      } else {
            "Gagal Tolak H0"
      }
      
      seA <- pA * (1 - pA) / nA
      seB <- pB * (1 - pB) / nB
      
      lower <- (p1 - p2) - qnorm(alpa/2, lower.tail = FALSE) * sqrt(seA + seB)
      upper <- (p1 - p2) + qnorm(alpa/2, lower.tail = FALSE) * sqrt(seA + seB)
      
      list(statistic = zhitung,
           p_value = p_value,
           alpa = alpa,
           keputusan = keputusan,
           lower_ci = lower,
           upper_ci = upper,
           alternative = "difference proportion not equal 0")
}
```

## Bagian B
Implementasikan fungsi pada soal 4a pada kasus berikut, serta implementasikan hasilnya. Dua orang pegawai A dan B masing-masing telah bekerja sebagai petugas entry selama 10 tahun dan 5 tahun. Pimpinan perusahaan beranggapan bahwa persentase kesalahan entry kedua pegawai tersebut tidak sama yang kemungkinan dikarenakan lama masa kerja yang berbeda. Untuk menguji hipotesis tersebut diambil sampel hasil entry dari 50 kuisioner yang dilakukan oleh masing-masing petugas A dan Dari sampel tersebut petugas A membuat 10% kesalahan sedangkan petugas B 12%. Ujilah hipotesis di atas dengan tingkat signifikansi 1%. (15)

- H0 : Persentase kesalahan entry pegawai A dan B sama
- H1 : Persentase kesalahan entry pegawai A dan B tidak sama

### Menggunakan Fungsi Buatan
```{r}
pA <- 0.1
nA <- 50
pB <- 0.12
nB <- 50
alpa <- 0.01
result <- uji_beda_proporsi(pA, nA, pB, nB, alpa)
kable(data.frame(result))
```

Diperoleh z-statistic sebesar -0.3196014 dan p-value 0.7492705 yang jauh lebih besr dari 0.01, artinya gagal tolak H0.

Dengan tingkat signifikansi 1%, anggapan pemimpin perusahaan bahwa persentase kesalahan entry kedua pegawai tersebut tidak sama tidak dapat dibuktikan.


### Menggunakan Fungsi Bawaan R
```{r}
prop.test(x = c(pA * nA, pB *nB), n = c(nA, nB), correct = FALSE, conf.level = 0.99)
```

Terlihat bahwa hasil p-value dan selang kepercayaan yang diperoleh sama. Akan tetap fungsi `prop.test` menghasilkan statistik chi-square, yang mana sama saja dengan kuadrat dari statistic z. Jika sebelumnya kita memperoleh z-statistic -0.3196014, jika kita kuadrat kan menjadi 0.1021451, yang mana hasilnya sama dengan X-squared hasil fungsi `prop.test`