---
title: "Fungsi Penting"
author: "Tim Modul"
date: "1/1/2021"
output: 
      md_document:
          variant: markdown_github
---

```{r message=FALSE, warning=FALSE, include=FALSE}
library(knitr)
```

Berikut beberapa fungsi yang cukup penting dan sering digunakan.
```{r}
set.seed(270100)
df <- data.frame(x = rbinom(15, 50, 0.5),
                 y = rnorm(15, 27, 1),
                 z = rt(15, 23),
                 k = sample(c("Ya", "Tidak"), 15, replace = TRUE))
kable(df)
```

# Fungsi `rowSums`
Fungsi ini digunakan untuk menjumlah perbaris, argument `na.rm = TRUE` harus dicantumkan jika terdapat data yang NA.

```{r}
rowSums(df[1:3], na.rm = TRUE)
```

# Fungsi `colSums`
Fungsi ini digunakan untuk menjumlah perkolom, argument `na.rm = TRUE` harus dicantumkan jika terdapat data yang NA.

```{r}
colSums(df[1:3], na.rm = TRUE)
```

# Fungsi `rowMeans`
Fungsi ini digunakan untuk untuk mencari rata-rata perbaris, argument `na.rm = TRUE` harus dicantumkan jika terdapat data yang NA.

```{r}
rowMeans(df[1:3], na.rm = TRUE)
```

# Fungsi `colMeans`
Fungsi ini digunakan untuk untuk mencari rata-rata perkolom, argument `na.rm = TRUE` harus dicantumkan jika terdapat data yang NA.

```{r}
colMeans(df[1:3], na.rm = TRUE)
```

# Fungsi `sample`
Digunakan untuk mengambil sampel, argument `replace` digunakan untuk mengatur apakah sampel diambil secara replacement atau tidak.
```{r}
sample(df$x, 5, replace = TRUE)
```

# Fungsi `apply`
`apply(X, MARGIN, FUN)`, argumen `MARGIN` untuk mengatur arah iterasi, 1 untuk perbaris dan 2 untuk perkolom. Argumen `FUN` diisi oleh fungsi yang akan diterapkan periterasi.

Misalnya kita ingin mencari varians perkolom, maka `MARGIN = 2` dan `FUN = var`
```{r}
apply(df[1:3], 2, var)
```

# Fungsi `lapply`
Sama seperti `apply` tetapi hanya iterasi untuk perkolom. Kembalian dari fungsi ini berupa `list`
```{r}
lapply(df[1:3], sd)
```

# Fungsi `sapply`
Sama seperti `lapply` tetapi yang dikembalikan berupa vector jika dimensi setiap iterasinya 1 dan matrix jika lebih dari satu. Jika berbeda maka akan dikembalikan sebagai list seperti fungsi `lapply`

```{r}
sapply(df, is.numeric)
```

```{r}
sapply(df[1:3], quantile)
```

# Fungsi `split`
Digunakan untuk membagi data berdasarkan keriteria tertentu
```{r}
split(df$x, df$k)
```

# Fungsi `tapply`
Digunakan untuk membagi data berdasarkan kriteria tertentu kemudian menerapkan suatu fungsi pada setiap katagori
```{r}
tapply(df$x, df$k, shapiro.test)
```

# Tambahan
Setiap argumen `FUN` kita dapat mengirimkan fungsi buatan sendiri atau fungsi anonymous.

```{r}
lapply(df[1:3], function(x){
      c(max = max(x), 
        min = min(x),
        median = median(x))
})
```

```{r}
sapply(df[1:3], function(x){
      c(mean = mean(x), 
        sd = sd(x),
        var = var(x))
})
```

```{r}
tapply(df$x, df$k, function(x){
      c(mean = mean(x), 
        sd = sd(x),
        var = var(x))
})
```


