---
title: "Korelasi"
author: "Tim Modul"
date: "12/28/2020"
output: html_document
---

```{r, include=FALSE}
library(knitr)
```


# Acuan Materi
1. [Correlation Test Between Two Variables in R](http://www.sthda.com/english/wiki/correlation-test-between-two-variables-in-r)

```{r}
my_data <- mtcars
kable(dplyr::sample_n(my_data, 10))
```

# Korelasi Pearson
Koefisien korelasi Pearson dapat digunakan untuk menyatakan besar hubungan linier antara dua variabel ketika data adalah data kuantitatif (data berskala interval atau rasio) dan kedua variabel adalah bivariat yang **berdistribusi normal**.

## Hitung Korelasi
```{r}
cor(my_data$wt, my_data$mpg, method = "pearson")
```
## Pearson Test
```{r}
res <- cor.test(my_data$wt, my_data$mpg, method = "pearson")
res
```

Terlihat bahwa p-value sangat kecil yang berarti tolak H0, sehingga dapat disimpulkan terdapat korelasi antara variabel `wt` dan `mpg`

## Visualisasi
```{r message=FALSE, warning=FALSE}
library("ggpubr")
ggscatter(my_data, x = "mpg", y = "wt", 
          add = "reg.line", conf.int = TRUE, 
          cor.coef = TRUE, cor.method = "pearson",
          xlab = "Miles/(US) gallon", ylab = "Weight (1000 lbs)")
```

# Korelasi Spearman
Statistik ini merupakan suatu ukuran asosiasi atau hubungan yang dapat digunakan pada kondisi satu atau kedua variabel yang diukur adalah skala ordinal (berbentuk ranking) atau kedua variabel adalah kuantitatif namun **kondisi normal tidak terpenuhi**.

## Hitung Korelasi
```{r}
cor(my_data$drat, my_data$qsec, method = "spearman")
```
## Spearman Test
```{r message=FALSE, warning=FALSE}
res <- cor.test(my_data$drat, my_data$qsec, method = "spearman")
res
```

Terlihat bahwa p-value sangat besar, sehingga gagal tolak H0, yang berarti berdasarkan Spearman test tidak terdapat korelasi antara variabel `drat` dan `qsec`

## Visualisasi
```{r message=FALSE, warning=FALSE}
library("ggpubr")
ggscatter(my_data, x = "drat", y = "qsec", 
          add = "reg.line", conf.int = TRUE, 
          cor.coef = TRUE, cor.method = "spearman")
```

# Pembahasan Latihan Soal
Dengan menggunakan data_dummy_komstat.csv dan ð›¼=0.05
```{r}
data <- read.csv("https://raw.githubusercontent.com/modul60stis/data/main/data_dummy_komstat.csv")
kable(head(data, 10))
```


## Nomor 1
Hitung dan ujilah, korelasi dari variabel sebelum dan sesudah.

### Pembahasan Nomor 1

#### Cek Normalitas
```{r}
shapiro.test(data$sebelum)
```
```{r}
shapiro.test(data$sesudah)
```

Terlihat bahwa kedua variabel berdistribusi normal sehingga dapat diuji dengan menggunakan korelasi Pearson

#### Hitung Korelasi
```{r}
cor(data$sebelum, data$sesudah, method = "pearson")
```

Terlihat bahwa korelasinya positif dan kuat, yaitu sebesar 0.8557. ini menandakan pertambahan nilai pada variabel `sebelum` diikuti dengan bertambahnya nilai pada variabel `sesudah`

#### Pearson Test
```{r}
cor.test(data$sebelum, data$sesudah, method = "pearson")
```

Terlihat p-value lebih kecil dari 0.05, sehingga tolak H0, yang berarti terbukti terdapat korelasi antara variable `sebelum` dan `sesudah`

#### Visualisasi
```{r message=FALSE, warning=FALSE}
library(ggpubr)
ggscatter(data, x = "sebelum", y = "sesudah",
          add = "reg.line", conf.int = TRUE, 
          cor.coef = TRUE, cor.method = "pearson")
```

## Nomor 2
Jika ternyata ada ketambahan 6 sampel baru seperti tabel dibawah, hitung dan uji kembali korelasi dari variabel sebelum dan sesudah.

|     Sebelum    |     Sesudah    |     Jenis Kelamin    |     Metode    |     Puas     |
|----------------|----------------|----------------------|---------------|--------------|
|     91         |     100        |     Laki-Laki        |     B         |     Ya       |
|     95         |     100        |     Perempuan        |     D         |     Ya       |
|     97         |     100        |     Laki-Laki        |     A         |     Ya       |
|     98         |     100        |     Laki-Laki        |     C         |     Ya       |
|     98         |     100        |     Perempuan        |     A         |     Ya       |
|     100        |     100        |     Perempuan        |     C         |     Tidak    |


### Pembahasan Nomor 2

#### Gabung Data Baru
```{r}
newData <- data.frame(sebelum = c(91, 95, 97, 98, 98, 100),
                      sesudah = rep(100, 6),
                      jenis_kelamin = c("Laki-Laki", "Perempuan", "Laki-Laki", "Laki-Laki", "Perempuan", "Perempuan"),
                      metode = c("B", "D", "A", "C", "A", "C"),
                      puas = c(rep("Ya", 5), "Tidak"))
data2 <- rbind(data, newData)
kable(tail(data2, 10))
```

#### Cek Normalitas
```{r}
shapiro.test(data2$sebelum)
```
```{r}
shapiro.test(data2$sesudah)
```

Terlihat bahwa penambahan 6 data tersebut membuat kedua variabel tidak normal. Sehingga akan dilanjutkan dengan korelasi Spearman

#### Hitung Korelasi
```{r}
cor(data2$sebelum, data2$sesudah, method = "spearman")
```

Terlihat bahwa korelasinya positif dan kuat, yaitu sebesar 0.839. ini menandakan pertambahan nilai pada variabel `sebelum` diikuti dengan bertambahnya nilai pada variabel `sesudah`

#### Spearman Test
```{r message=FALSE, warning=FALSE}
cor.test(data2$sebelum, data2$sesudah, method = "spearman")
```

Terlihat p-value lebih kecil dari 0.05, sehingga tolak H0, yang berarti terbukti terdapat korelasi antara variable `sebelum` dan `sesudah` dengan tambahan 6 data baru

#### Visualisasi
```{r message=FALSE, warning=FALSE}
library(ggpubr)
ggscatter(data2, x = "sebelum", y = "sesudah",
          add = "reg.line", conf.int = TRUE, 
          cor.coef = TRUE, cor.method = "spearman")
```